---
title: "Análisis de COVID y transporte en Bogotá, Buenos Aires y Washington DC"
author: "Miguel Ángel Cuéllar"
date: "29/4/2021"
output: html_document
---

```{r setup, include=FALSE}
knitr::opts_chunk$set(echo = TRUE)
```

Este documento presenta de forma esquemática un análisis preliminar de la relación entre el avance de la pandemia por COVID-19 y las principales políticas relacionadas con la salud pública y el transporte en ciudades como Bogotá, Buenos Aires y Washington DC.

Para ello, se utilizaron los datos de casos diarios de contagios por COVID-19 en cada una de estas ciudades, de acuerdo con las fuentes oficiales, así como el *Stringency Index* según los parámetros de la Universidad de Oxford y, finalmente, el histórico de hitos para la ciudad de Bogotá, Colombia referentes a salud pública desde el contexto global hasta el municipal, así como las medidas asociadas al transporte de la ciudad.

A continuación se describe más a detalle cada uno de estos proceso de recolección de datos y procesamiento posterior en RStudio para el caso de Bogotá especificamente para ejemplificar la manera en como se replicaron para las otras dos ciudades.

# Gráfico objetivo

```{r, warning=FALSE, message=FALSE, results='hide', echo=FALSE, fig.height=8, fig.width=12, fig.align='center'}
#limpiar RAM y caché
gc()
rm(list=ls())

#Instalar Librerias
library(ggplot2)
library(dplyr)
library(readxl)
library(viridis)
library("colorspace")
library(ggnewscale)

#Se cargan las bases de excel desde GitHub Desktop
##Cargar casos promedio semanales y Stringency Index
Bog <- read_excel("~/GitHub/covid-transport/Bogota_daily_cases.xlsx", 
                  range = "H2:K60", col_types=c("date","numeric","numeric","numeric"))

###Cargar hitos legislación y transporte en Colombia
Hitos <- read_excel("~/GitHub/covid-transport/Bogota_daily_cases.xlsx", 
                    range = "N2:U24",
                    col_types=c("date","text","text","text","text","skip","numeric","numeric"))

##Cambio de nombres de columnas por practicidad
colnames(Bog)=c("Dia","Casos","Muertes","Index")
colnames(Hitos)=c("Fecha","Clase","Fase","Entidad","Hito","Inicio","Altura")

str(Bog)
str(Hitos)

###Ajustes de de base de hitos dataframe-gráfica
baseline = min(Bog$Muertes)
delta = 0.05 * diff(range(Bog$Muertes))
Hitos$ymin = baseline
Hitos$timelapse = c(diff(Hitos$Fecha),2020-03-01)
Hitos$bump = Hitos$timelapse < 2*370 #~2 años
offsets <- rle(Hitos$bump)
Hitos$offset <- unlist(mapply(function(l,v) {if(v){(l:1)+1}else{rep(1,l)}}, l=offsets$lengths, v=offsets$values, USE.NAMES=FALSE))
Hitos$ymax <- Hitos$Altura
Hitos$ymin + Hitos$offset * delta

###Crear curva de casos con Stringency Index
base_line <- geom_line(data=Bog,aes(Dia,Muertes,colour=Index), size = 2)

###Crear el label de los hitos con fecha
hitos_lab <- paste(Hitos$Hito,"\n",Hitos$Fecha,sep="")

###Integrando el gráfico de muertes
  ggplot() + base_line + theme_minimal() + # escala del mapa de stringency
  labs(x="Fecha",y="Muertes semanales promedio",
       title="Curva de fallecidos por COVID-19",
       subtitle="Muertes promedio semanales en Bogotá, Colombia",
       color = "Stringency Index
      Colombia",
       caption=("Fuente de datos: saludata.saludcapital.gov.co")) + ###labels
  scale_color_gradientn(colors = c("#ADF84E", "#CCEE18", "#E2DF00", "#EECB00", "#F2B300", "#EE9700", "#E37830", "#D15544", "#B9264E", "#A00052"),limits = c(0,100))+
  scale_y_continuous(limits=c(-60,110)) + # change y axis scale
  geom_segment(data = Hitos, mapping=aes(x=Fecha, y=Inicio, xend=Fecha, yend=ymax)) + ###Agregar lineas de Hitos
  geom_point(data = Hitos, mapping=aes(x=Fecha,y=ymax, shape=Clase), size=2) + ###Agregar puntos de hitos
  new_scale_color() +
  geom_text(data = Hitos, mapping=aes(x=Fecha, y=ymax, label=hitos_lab, color = Fase), hjust=-0.01, vjust=0.5, size=2.8)+ ###Agregar leyendas de hitos
  scale_colour_manual(breaks=c("A-","B-","C-","D","C+","B+","A+"),
                      values=c('A-'="#FFD8A2", 'B-'="#FAB875", 'C-'="#E19438", 'D'="#C56F00",
                               'C+'="#A4C6FF", 'B+'="#40A2FF", 'A+'="#006BFF")) +
  labs(color = "Fase Recovery", shape = "Tipo de acción") +
  guides(alpha=FALSE)

```


### Las curvas epidemiológicas
De acuerdo con la información oficial de las páginas web de las ciudades, se recolectaron las cifras de casos diarios desde que se reportó el primer caso positivo por COVID-19 en cada una de las ciudades en particular.

Estos datos de contagios diarios se promediaron semanalmente para efectos prácticos y estéticos del gráfico objetivo que se muestra más adelante.

Para el caso de Bogotá, se obtuvieron los datos de [Saludata](https://saludata.saludcapital.gov.co/osb/index.php/datos-de-salud/enfermedades-trasmisibles/covid19/) principalmente y, alojandolos en este [GitHub](https://github.com/carlosfpardo/covid-transport), se realizaron las adecuaciones directamente en Excel y se cargaron a partir del siguiente código:
```{r, results='hide', message=FALSE, eval=FALSE}
Bog <- read_excel("~/GitHub/covid-transport/Bogota_daily_cases.xlsx", 
                  range = "E2:F58")
View(Bog)
```
Y posteriormente se realizaron algunas adaptaciones por cuestiones de practicidad en el manejo de las bases como el nombre de las columnas principales:
```{r, eval=FALSE}
colnames(Bog)=c("Semana","Casos")
```

### El *Stringency Index*

Uno de los índices estudiados por la Universidad de Oxford es el *Stringency Index* que mide el nivel de medidas restrictivas en medio de la pandemia asociado a un amplio número de variables al rededor de las políticas públicas en los diferentes paises. En ese sentido, es importante aclarar que para las ciudades de Bogotá y Buenos Aires se tomó como referencia los indices de Colombia y Argentina, respectivamente, ya que en la fuente oficial de dicho indice se tiene los datos por paises, y solo para el caso de Washington DC se pudieron tomar los datos directamente de la ciudad.

Teniendo en cuenta esto, se compilaron los datos para cada caso en Excel y se adecuaron a conveniencia mediante el código

```{r, eval=FALSE}
stringency_index <- read_excel("Bogota_daily_cases.xlsx", 
                                 range = "S2:T428")
View(stringency_index)

colnames(stringency_index)=c("Dia","Index")
```
Y, posteriormente se integraron en el gráfico a partir de lo siguiente:
```{r, eval=FALSE}
stringency <- geom_bar(data=stringency_index,stat="identity",aes(Dia,max(Bog$Casos),fill=Index))
```


### Hitos relacionados con la pandemia (solo para Bogotá)

Finalmente, la última variable tenida en cuenta para el análisis fueron los hitos, tanto en políticas relacionadas con salud pública como con transporte, que se fueron consolidando a medida que avanzaba la pandemia en el contexto de Bogotá (aunque replicable para las demás ciudades).

Para este caso, luego de llamar los datos correspondientes de Excel, se realizó el tratamiento respectivo para integrarlos al gráfico posteriormente:
```{r, eval=FALSE}
Hitos <- read_excel("Bogota_daily_cases.xlsx", 
                                 range = "H2:L24")

View(Hitos)
colnames(Hitos)=c("Fecha","Clase","Entidad","Hito","Altura")

#Ajustes de de base de hitos dataframe-gráfica
baseline = min(Bog$Casos)
delta = 0.05 * diff(range(Bog$Casos))
Hitos$ymin = baseline
Hitos$timelapse = c(diff(Hitos$Fecha),2020-03-01)
Hitos$bump = Hitos$timelapse < 2*370 #~2 años
offsets <- rle(Hitos$bump)
Hitos$offset <- unlist(mapply(function(l,v) {if(v){(l:1)+1}else{rep(1,l)}}, l=offsets$lengths, v=offsets$values, USE.NAMES=FALSE))
Hitos$ymax <- Hitos$Altura

Hitos$ymin + Hitos$offset * delta
```

## Gráfica Resultado

#### Bogotá D. C.,Colombia
Luego de haber configurado los hitos, se integraron estos aspectos llamando a la librería de `ggplot2` y a partir de esto se configuró así:

(Imagen disponible en formato SVG para descargar [aquí](https://drive.google.com/file/d/16YD2ygdgni-023pg-esMZXERGkA_oZ0h/view?usp=sharing))
```{r, warning=FALSE, message=FALSE, results='hide', echo=FALSE, fig.height=8, fig.width=12, fig.align='center'}
#limpiar RAM y caché
gc()
rm(list=ls())

#Instalar Librerias
library(ggplot2)
library(dplyr)
library(readxl)
library(viridis)
library("colorspace")
library(ggnewscale)

#Se cargan las bases de excel desde GitHub Desktop
##Cargar casos promedio semanales y Stringency Index
Bog <- read_excel("~/GitHub/covid-transport/Bogota_daily_cases.xlsx", 
                  range = "H2:K60", col_types=c("date","numeric","numeric","numeric"))

###Cargar hitos legislación y transporte en Colombia
Hitos <- read_excel("~/GitHub/covid-transport/Bogota_daily_cases.xlsx", 
                    range = "N2:U24",
                    col_types=c("date","text","text","text","text","skip","numeric","numeric"))

##Cambio de nombres de columnas por practicidad
colnames(Bog)=c("Dia","Casos","Muertes","Index")
colnames(Hitos)=c("Fecha","Clase","Fase","Entidad","Hito","Inicio","Altura")

str(Bog)
str(Hitos)

###Ajustes de de base de hitos dataframe-gráfica
baseline = min(Bog$Muertes)
delta = 0.05 * diff(range(Bog$Muertes))
Hitos$ymin = baseline
Hitos$timelapse = c(diff(Hitos$Fecha),2020-03-01)
Hitos$bump = Hitos$timelapse < 2*370 #~2 años
offsets <- rle(Hitos$bump)
Hitos$offset <- unlist(mapply(function(l,v) {if(v){(l:1)+1}else{rep(1,l)}}, l=offsets$lengths, v=offsets$values, USE.NAMES=FALSE))
Hitos$ymax <- Hitos$Altura
Hitos$ymin + Hitos$offset * delta

###Crear curva de casos con Stringency Index
base_line <- geom_line(data=Bog,aes(Dia,Muertes,colour=Index), size = 2)

###Crear el label de los hitos con fecha
hitos_lab <- paste(Hitos$Hito,"\n",Hitos$Fecha,sep="")

###Integrando el gráfico de muertes
  ggplot() + base_line + theme_minimal() + # escala del mapa de stringency
  labs(x="Fecha",y="Muertes semanales promedio",
       title="Curva de fallecidos por COVID-19",
       subtitle="Muertes promedio semanales en Bogotá, Colombia",
       color = "Stringency Index
      Colombia",
       caption=("Fuente de datos: saludata.saludcapital.gov.co")) + ###labels
  scale_color_gradientn(colors = c("#ADF84E", "#CCEE18", "#E2DF00", "#EECB00", "#F2B300", "#EE9700", "#E37830", "#D15544", "#B9264E", "#A00052"),limits = c(0,100))+
  scale_y_continuous(limits=c(-60,110)) + # change y axis scale
  geom_segment(data = Hitos, mapping=aes(x=Fecha, y=Inicio, xend=Fecha, yend=ymax)) + ###Agregar lineas de Hitos
  geom_point(data = Hitos, mapping=aes(x=Fecha,y=ymax, shape=Clase), size=2) + ###Agregar puntos de hitos
  new_scale_color() +
  geom_text(data = Hitos, mapping=aes(x=Fecha, y=ymax, label=hitos_lab, color = Fase), hjust=-0.01, vjust=0.5, size=2.8)+ ###Agregar leyendas de hitos
  scale_colour_manual(breaks=c("A-","B-","C-","D","C+","B+","A+"),
                      values=c('A-'="#FFD8A2", 'B-'="#FAB875", 'C-'="#E19438", 'D'="#C56F00",
                               'C+'="#A4C6FF", 'B+'="#40A2FF", 'A+'="#006BFF")) +
  labs(color = "Fase Recovery", shape = "Tipo de acción") +
  guides(alpha=FALSE)

```
Y la versión en inglés

(Imagen disponible en formato SVG para descargar [aquí](https://drive.google.com/file/d/1CCsbN-btu0iD7OLYMAYUjQxbPALM06IL/view?usp=sharing))
```{r, warning=FALSE, message=FALSE, results='hide', echo=FALSE, fig.height=8, fig.width=12, fig.align='center'}
#limpiar RAM y caché
gc()
rm(list=ls())

#Instalar Librerias
library(ggplot2)
library(dplyr)
library(readxl)
library(viridis)
library("colorspace")
library(ggnewscale)

##English version
###Cambio idioma
Sys.setenv("LANGUAGE"="En")
Sys.setlocale("LC_ALL", "English")

#Se cargan las bases de excel desde GitHub Desktop
##Cargar casos promedio semanales y Stringency Index
Bog <- read_excel("~/GitHub/covid-transport/Bogota_daily_cases.xlsx", 
                  range = "H2:K60", col_types=c("date","numeric","numeric","numeric"))

###Cargar hitos legislación y transporte en Colombia
Hitos <- read_excel("~/GitHub/covid-transport/Bogota_daily_cases.xlsx", 
                    range = "X2:AE24", col_types=c("date","text","text","text","text","skip","numeric","numeric"))
View(Hitos)

###Cambio de nombres de columnas por practicidad
colnames(Bog)=c("Dia","Casos","Muertes","Index")
colnames(Hitos)=c("Fecha","Clase","Fase","Entidad","Hito","Inicio","Altura")
str(Hitos)

###Ajustes de de base de hitos dataframe-gráfica
baseline = min(Bog$Muertes)
delta = 0.05 * diff(range(Bog$Muertes))
Hitos$ymin = baseline
Hitos$timelapse = c(diff(Hitos$Fecha),2020-03-01)
Hitos$bump = Hitos$timelapse < 2*370 #~2 años
offsets <- rle(Hitos$bump)
Hitos$offset <- unlist(mapply(function(l,v) {if(v){(l:1)+1}else{rep(1,l)}}, l=offsets$lengths, v=offsets$values, USE.NAMES=FALSE))
Hitos$ymax <- Hitos$Altura
Hitos$ymin + Hitos$offset * delta

###Crear curva de casos con Stringency Index
base_line <- geom_line(data=Bog,aes(Dia,Muertes,colour=Index), size = 2)

###Crear el label de los hitos con fecha
hitos_lab <- paste(Hitos$Hito,"\n",Hitos$Fecha,sep="")

###Integrando el gráfico de muertes
ggplot() + base_line + theme_minimal() + # escala del mapa de stringency
  labs(x="Date",y="Average weekly deaths reported",
       title="Curve of deaths from COVID-19",
       subtitle="Weekly average deaths reported in Bogotá, Colombia",
       color = "Stringency Index
      Colombia",
       caption=("Data source: saludata.saludcapital.gov.co")) + ###labels
  scale_color_gradientn(colors = c("#ADF84E", "#CCEE18", "#E2DF00", "#EECB00", "#F2B300", "#EE9700", "#E37830", "#D15544", "#B9264E", "#A00052"),limits = c(0,100))+
  scale_y_continuous(limits=c(-60,110)) + # change y axis scale
  geom_segment(data = Hitos, mapping=aes(x=Fecha, y=Inicio, xend=Fecha, yend=ymax)) + ###Agregar lineas de Hitos
  geom_point(data = Hitos, mapping=aes(x=Fecha,y=ymax, shape=Clase), size=2) + ###Agregar puntos de hitos
  new_scale_color() +
  geom_text(data = Hitos, mapping=aes(x=Fecha, y=ymax, label=hitos_lab, color = Fase), hjust=-0.01, vjust=0.5, size=2.8)+ ###Agregar leyendas de hitos
  scale_colour_manual(breaks=c("A-","B-","C-","D","C+","B+","A+"),
                      values=c('A-'="#FFD8A2", 'B-'="#FAB875", 'C-'="#E19438", 'D'="#C56F00",
                               'C+'="#A4C6FF", 'B+'="#40A2FF", 'A+'="#006BFF")) +
  labs(color = "Recovery Phase", shape = "Action type") +
  guides(alpha=FALSE)
###Cambio idioma
Sys.setenv("LANGUAGE"="Es")
Sys.setlocale("LC_ALL", "Spanish")

```
#### Buenos Aires, Argentina

De la misma manera, pero sin los hitos principales, se replica el análisis para la ciudad de Buenos Aires de Argentina, dando como resultado la siguiente gráfica:

(Imagen disponible en formato SVG para descargar [aquí](https://drive.google.com/file/d/1VAr5KgQqTNiuiHZnbiLcMD0OS_VBFoBm/view?usp=sharing))
```{r, warning=FALSE, message=FALSE, results='hide', echo=FALSE, fig.height=8, fig.width=12, fig.align='center'}
#limpiar RAM y caché
gc()
rm(list=ls())

#Instalar Librerias
library(ggplot2)
library(dplyr)
library(readxl)
library(viridis)
library("colorspace")
library(ggnewscale)


##Cargar casos promedio semanales  y Stringency Index en Buenos Aires   Argentina
BA <- read_excel("~/GitHub/covid-transport/Bogota_daily_cases.xlsx", 
                 sheet = "BA_cases",
                 range = "H2:K63",
                 col_types=c("date","numeric","numeric","numeric"))
View(BA)

##Cargar hitos legislación y transporte en Argentina y Buenos Aires
Hitos <- read_excel("~/GitHub/covid-transport/Bogota_daily_cases.xlsx", 
                    sheet = "BA_cases",
                    range = "N2:U19", 
                    col_types=c("date","text","text","text","text","skip","numeric","numeric"))
View(Hitos)

#Para muertes promedio semanales
##Cambio de nombres de columnas por practicidad
colnames(BA)=c("Dia","Casos","Muertes","Index")
colnames(Hitos)=c("Fecha","Clase","Fase","Entidad","Hito","Inicio","Altura")
str(BA)
str(Hitos)

##Ajustes de de base de hitos dataframe-gráfica
baseline = min(BA$Casos)
delta = 0.05 * diff(range(BA$Casos))
Hitos$ymin = baseline
Hitos$timelapse = c(diff(Hitos$Fecha),2020-03-01)
Hitos$bump = Hitos$timelapse < 2*370 #~2 años
offsets <- rle(Hitos$bump)
Hitos$offset <- unlist(mapply(function(l,v) {if(v){(l:1)+1}else{rep(1,l)}}, l=offsets$lengths, v=offsets$values, USE.NAMES=FALSE))
Hitos$ymax <- Hitos$Altura
Hitos$ymin + Hitos$offset * delta

##Realizar el Gráfico
###Crear el mapa base
base_line <- geom_line(data=BA,aes(Dia,Muertes,colour=Index), size = 2)

###Crear el label de los hitos con fecha
hitos_lab <- paste(Hitos$Hito,"\n",Hitos$Fecha,sep="")

###Integrando el gráfico
ggplot() + base_line + theme_minimal() + # escala del mapa de stringency
  labs(x="Semana",y="Muertes semanales promedio",
       title="Curva de fallecidos por COVID-19",
       subtitle="Muertes promedio semanales en Buenos Aires, Argentina",
       color = "Stringency Index
      Argentina",
       caption=("Fuente de datos: buenosaires.gob.ar")) + ###labels
  scale_color_gradientn(colors = c("#ADF84E", "#CCEE18", "#E2DF00", "#EECB00", "#F2B300", "#EE9700", "#E37830", "#D15544", "#B9264E", "#A00052"))+
  scale_y_continuous(limits=c(-40,100)) + # change y axis scale
  geom_segment(data = Hitos, mapping=aes(x=Fecha, y=Inicio, xend=Fecha, yend=ymax)) + ###Agregar lineas de Hitos
  geom_point(data = Hitos, mapping=aes(x=Fecha,y=ymax, shape=Clase), size=2) + ###Agregar puntos de hitos
  new_scale_color() +
  geom_text(data = Hitos, mapping=aes(x=Fecha, y=ymax, label=hitos_lab, color = Fase), hjust=-0.01, vjust=0.5, size=2.8)+ ###Agregar leyendas de hitos
  scale_colour_manual(breaks=c("A-","B-","C-","D","C+","B+","A+"),
                      values=c('A-'="#FFD8A2", 'B-'="#FAB875", 'C-'="#E19438", 'D'="#C56F00",
                               'C+'="#A4C6FF", 'B+'="#40A2FF", 'A+'="#006BFF")) +
  guides(alpha=FALSE)

```
Y la versión en inglés

(Imagen disponible en formato SVG para descargar [aquí](https://drive.google.com/file/d/1_9ifFoeW4302CSZFf2uf8aGSWce_bS50/view?usp=sharing))
```{r, warning=FALSE, message=FALSE, results='hide', echo=FALSE, fig.height=8, fig.width=12, fig.align='center'}
#limpiar RAM y caché
gc()
rm(list=ls())

#Instalar Librerias
library(ggplot2)
library(dplyr)
library(readxl)
library(viridis)
library("colorspace")
library(ggnewscale)

##English version
###Cambio idioma
Sys.setenv("LANGUAGE"="En")
Sys.setlocale("LC_ALL", "English")

##Cargar casos promedio semanales  y Stringency Index en Buenos Aires   Argentina
BA <- read_excel("~/GitHub/covid-transport/Bogota_daily_cases.xlsx", 
                 sheet = "BA_cases",
                 range = "H2:K63",
                 col_types=c("date","numeric","numeric","numeric"))
View(BA)

##Cargar hitos legislación y transporte en Argentina y Buenos Aires
Hitos <- read_excel("~/GitHub/covid-transport/Bogota_daily_cases.xlsx", 
                    sheet = "BA_cases",
                    range = "X2:AE19", 
                    col_types=c("date","text","text","text","text","skip","numeric","numeric"))
View(Hitos)

#Para muertes promedio semanales
##Cambio de nombres de columnas por practicidad
colnames(BA)=c("Dia","Casos","Muertes","Index")
colnames(Hitos)=c("Fecha","Clase","Fase","Entidad","Hito","Inicio","Altura")
str(BA)
str(Hitos)

##Ajustes de de base de hitos dataframe-gráfica
baseline = min(BA$Casos)
delta = 0.05 * diff(range(BA$Casos))
Hitos$ymin = baseline
Hitos$timelapse = c(diff(Hitos$Fecha),2020-03-01)
Hitos$bump = Hitos$timelapse < 2*370 #~2 años
offsets <- rle(Hitos$bump)
Hitos$offset <- unlist(mapply(function(l,v) {if(v){(l:1)+1}else{rep(1,l)}}, l=offsets$lengths, v=offsets$values, USE.NAMES=FALSE))
Hitos$ymax <- Hitos$Altura
Hitos$ymin + Hitos$offset * delta

##Realizar el Gráfico
###Crear el mapa base
base_line <- geom_line(data=BA,aes(Dia,Muertes,colour=Index), size = 2)

###Crear el label de los hitos con fecha
hitos_lab <- paste(Hitos$Hito,"\n",Hitos$Fecha,sep="")

###Integrando el gráfico
ggplot() + base_line + theme_minimal() + # escala del mapa de stringency
  labs(x="Date",y="Average weekly deaths reported",
       title="Curve of deaths from COVID-19",
       subtitle="Weekly average deaths reported in Buenos Aires, Argentina",
       color = "Stringency Index
      Argentina",
       caption=("Data source: buenosaires.gob.ar")) + ###labels
  scale_color_gradientn(colors = c("#ADF84E", "#CCEE18", "#E2DF00", "#EECB00", "#F2B300", "#EE9700", "#E37830", "#D15544", "#B9264E", "#A00052"))+
  scale_y_continuous(limits=c(-40,100)) + # change y axis scale
  geom_segment(data = Hitos, mapping=aes(x=Fecha, y=Inicio, xend=Fecha, yend=ymax)) + ###Agregar lineas de Hitos
  geom_point(data = Hitos, mapping=aes(x=Fecha,y=ymax, shape=Clase), size=2) + ###Agregar puntos de hitos
  new_scale_color() +
  geom_text(data = Hitos, mapping=aes(x=Fecha, y=ymax, label=hitos_lab, color = Fase), hjust=-0.01, vjust=0.5, size=2.8)+ ###Agregar leyendas de hitos
  scale_colour_manual(breaks=c("A-","B-","C-","D","C+","B+","A+"),
                      values=c('A-'="#FFD8A2", 'B-'="#FAB875", 'C-'="#E19438", 'D'="#C56F00",
                               'C+'="#A4C6FF", 'B+'="#40A2FF", 'A+'="#006BFF")) +
  labs(color = "Recovery Phase", shape = "Action type") +
  guides(alpha=FALSE)
###Cambio idioma
Sys.setenv("LANGUAGE"="Es")
Sys.setlocale("LC_ALL", "Spanish")

```


#### Washington D.C., Estados Unidos de América

De la misma manera, pero sin los hitos principales, se replica el análisis para la ciudad de Washington D.C. de EE.UU., dando como resultado la siguiente gráfica:

(Imagen disponible en formato SVG para descargar [aquí](https://drive.google.com/file/d/16egX52dee6UcFPgnQA8XBGbZdhZIEo97/view?usp=sharing))
```{r, warning=FALSE, message=FALSE, results='hide', echo=FALSE, fig.height=8, fig.width=12, fig.align='center'}
#limpiar RAM y caché
gc()
rm(list=ls())

#Instalar Librerias
library(ggplot2)
library(dplyr)
library(readxl)
library(viridis)
library("colorspace")
library(ggnewscale)


##Para el caso de muertes promedio semanales
#Se cargan las bases de excel desde GitHub Desktop
##Cargar casos promedio semanales en Buenos Aires
WDC <- read_excel("~/GitHub/covid-transport/Bogota_daily_cases.xlsx", 
                  sheet = "Washington_DC_cases",
                  range = "H2:K63",
                  col_types=c("date","numeric","numeric","numeric"))
View(WDC)

##Cargar hitos legislación y transporte en Washington DC y Estados Unidos
Hitos <- read_excel("~/GitHub/covid-transport/Bogota_daily_cases.xlsx", 
                    sheet = "Washington_DC_cases",
                    range = "N2:U20",
                    col_types=c("date","text","text","text","text","skip","numeric","numeric"))
View(Hitos)

##Cambio de nombres de columnas por practicidad
colnames(WDC)=c("Dia","Casos","Muertes","Index")
colnames(Hitos)=c("Fecha","Clase","Fase","Entidad","Hito","Inicio","Altura")
str(WDC)
str(Hitos)

#Ajustes de de base de hitos dataframe-gráfica
baseline = min(WDC$Muertes)
delta = 0.05 * diff(range(WDC$Muertes))
Hitos$ymin = baseline
Hitos$timelapse = c(diff(Hitos$Fecha),2020-03-01)
Hitos$bump = Hitos$timelapse < 2*370 #~2 años
offsets <- rle(Hitos$bump)
Hitos$offset <- unlist(mapply(function(l,v) {if(v){(l:1)+1}else{rep(1,l)}}, l=offsets$lengths, v=offsets$values, USE.NAMES=FALSE))
Hitos$ymax <- Hitos$Altura
Hitos$ymin + Hitos$offset * delta

#Realizar el Gráfico
##Crear el mapa base
base_line <- geom_line(data=WDC,aes(Dia,Muertes,colour=Index), size = 2)

###Crear el label de los hitos con fecha
hitos_lab <- paste(Hitos$Hito,"\n",Hitos$Fecha,sep="")

##Integrando el gráfico
ggplot() + base_line + theme_minimal() + # escala del mapa de stringency
  labs(x="Semana",y="Muertes semanales promedio",
       title="Curva de fallecidos por COVID-19",
       subtitle="Muertes promedio semanales en Washington D.C., EE.UU.",
       color = "Stringency Index
      Washington DC",
       caption=("Fuente de datos: coronavirus.dc.gov")) + ###labels
  scale_color_gradientn(colors = c("#ADF84E", "#CCEE18", "#E2DF00", "#EECB00", "#F2B300", "#EE9700", "#E37830", "#D15544", "#B9264E", "#A00052"))+
  scale_y_continuous(limits=c(-9,12)) + # change y axis scale
  geom_segment(data = Hitos, mapping=aes(x=Fecha, y=Inicio, xend=Fecha, yend=ymax)) + ###Agregar lineas de Hitos
  geom_point(data = Hitos, mapping=aes(x=Fecha,y=ymax,shape=Clase), size=1.2) + ###Agregar puntos de hitos
  new_scale_color() +
  geom_text(data = Hitos, mapping=aes(x=Fecha, y=ymax, label=hitos_lab, color = Fase), hjust=-0.01, vjust=0.5, size=2.8)+ ###Agregar leyendas de hitos
  scale_colour_manual(breaks=c("A-","B-","C-","D","C+","B+","A+"),
                      values=c('A-'="#FFD8A2", 'B-'="#FAB875", 'C-'="#E19438", 'D'="#C56F00",
                               'C+'="#A4C6FF", 'B+'="#40A2FF", 'A+'="#006BFF")) +
  guides(alpha=FALSE)

```
Y la versión en inglés

(Imagen disponible en formato SVG para descargar [aquí](https://drive.google.com/file/d/1hJZZz4UFsdWZkDbJ-4_1Ahy3yzUh1_us/view?usp=sharing))
```{r, warning=FALSE, message=FALSE, results='hide', echo=FALSE, fig.height=8, fig.width=12, fig.align='center'}
#limpiar RAM y caché
gc()
rm(list=ls())

#Instalar Librerias
library(ggplot2)
library(dplyr)
library(readxl)
library(viridis)
library("colorspace")
library(ggnewscale)

##English version
###Cambio idioma
Sys.setenv("LANGUAGE"="En")
Sys.setlocale("LC_ALL", "English")

#Se cargan las bases de excel desde GitHub Desktop
##Cargar casos promedio semanales en Buenos Aires
WDC <- read_excel("~/GitHub/covid-transport/Bogota_daily_cases.xlsx", 
                  sheet = "Washington_DC_cases",
                  range = "H2:K63",
                  col_types=c("date","numeric","numeric","numeric"))
View(WDC)

##Cargar hitos legislación y transporte en Washington DC y Estados Unidos
Hitos <- read_excel("~/GitHub/covid-transport/Bogota_daily_cases.xlsx", 
                    sheet = "Washington_DC_cases",
                    range = "X2:AE20",
                    col_types=c("date","text","text","text","text","skip","numeric","numeric"))
View(Hitos)

##Cambio de nombres de columnas por practicidad
colnames(WDC)=c("Dia","Casos","Muertes","Index")
colnames(Hitos)=c("Fecha","Clase","Fase","Entidad","Hito","Inicio","Altura")
str(WDC)
str(Hitos)

#Ajustes de de base de hitos dataframe-gráfica
baseline = min(WDC$Muertes)
delta = 0.05 * diff(range(WDC$Muertes))
Hitos$ymin = baseline
Hitos$timelapse = c(diff(Hitos$Fecha),2020-03-01)
Hitos$bump = Hitos$timelapse < 2*370 #~2 años
offsets <- rle(Hitos$bump)
Hitos$offset <- unlist(mapply(function(l,v) {if(v){(l:1)+1}else{rep(1,l)}}, l=offsets$lengths, v=offsets$values, USE.NAMES=FALSE))
Hitos$ymax <- Hitos$Altura
Hitos$ymin + Hitos$offset * delta

#Realizar el Gráfico
##Crear el mapa base
base_line <- geom_line(data=WDC,aes(Dia,Muertes,colour=Index), size = 2)

###Crear el label de los hitos con fecha
hitos_lab <- paste(Hitos$Hito,"\n",Hitos$Fecha,sep="")

##Integrando el gráfico
ggplot() + base_line + theme_minimal() + # escala del mapa de stringency
  labs(x="Date",y="Average weekly deaths reported",
       title="Curve of deaths from COVID-19",
       subtitle="Weekly average deaths reported in Washington D.C., EE.UU.",
       color = "Stringency Index
      Washington DC",
       caption=("Data source: coronavirus.dc.gov")) + ###labels
  scale_color_gradientn(colors = c("#ADF84E", "#CCEE18", "#E2DF00", "#EECB00", "#F2B300", "#EE9700", "#E37830", "#D15544", "#B9264E", "#A00052"))+
  scale_y_continuous(limits=c(-9,12)) + # change y axis scale
  geom_segment(data = Hitos, mapping=aes(x=Fecha, y=Inicio, xend=Fecha, yend=ymax)) + ###Agregar lineas de Hitos
  geom_point(data = Hitos, mapping=aes(x=Fecha,y=ymax,shape=Clase), size=2) + ###Agregar puntos de hitos
  new_scale_color() +
  geom_text(data = Hitos, mapping=aes(x=Fecha, y=ymax, label=hitos_lab, color = Fase), hjust=-0.01, vjust=0.5, size=2.8)+ ###Agregar leyendas de hitos
  scale_colour_manual(breaks=c("A-","B-","C-","D","C+","B+","A+"),
                      values=c('A-'="#FFD8A2", 'B-'="#FAB875", 'C-'="#E19438", 'D'="#C56F00",
                               'C+'="#A4C6FF", 'B+'="#40A2FF", 'A+'="#006BFF")) +
  labs(color = "Recovery Phase", shape = "Action type") +
  guides(alpha=FALSE)
###Cambio idioma
Sys.setenv("LANGUAGE"="Es")
Sys.setlocale("LC_ALL", "Spanish")

```

### Con los reportes de Google Mobility

#### Bogotá D. C.,Colombia

```{r, warning=FALSE, message=FALSE, results='hide', echo=FALSE, fig.height=8, fig.width=12, fig.align='center'}
##Ahora con Google Mobility
###Cargando la base
Google_mob <- read_excel("~/GitHub/covid-transport/Bogota_daily_cases.xlsx", 
                  range = "E2:H60", col_types=c("date","numeric","numeric","numeric"))
View(Google_mob)

##Cambio de nombres de columnas por practicidad
colnames(Google_mob)=c("Dia","Casos","Index","Google")

###Integrar el indice de restricción de movilidad de Google para el caso de tiendas
base_line <- geom_line(data=Google_mob,aes(Dia,Casos,colour=Google), size = 2)

###Integrando el gráfico
ggplot() + base_line + theme_minimal() +
  labs(x="Semana",y="Casos semanales promedio",
       title="Curva de contagios por COVID-19",
       subtitle="Casos promedio semanales en Bogotá, Colombia",
       color = "Google mobility Index 
            Bogotá",
       caption=("Fuente de datos: saludata.saludcapital.gov.co")) + ###labels
  #scale_x_date(date_labels="%b %y",date_breaks = "1 month",limits=c(as.Date("2020-03-01"),as.Date("2021-05-01")))+
  scale_color_gradientn(colors = c("#A00052", "#B9264E", "#D15544", "#E37830", "#EE9700", "#F2B300", "#EECB00", "#E2DF00", "#CCEE18", "#ADF84E"))+
  scale_y_continuous(limits=c(0,5400)) + # change y axis scale
  #geom_segment(data = Hitos, mapping=aes(x=Fecha, y=ymin, xend=Fecha, yend=ymax)) + ###Agregar lineas de Hitos
  #geom_point(data = Hitos, mapping=aes(x=Fecha,y=ymax), size=1.2) + ###Agregar puntos de hitos
  #geom_text(data = Hitos, mapping=aes(x=Fecha, y=ymax, label=Hito), hjust=-0.01, vjust=0.5, size=2.8)+ ###Agregar leyendas de hitos
  guides(alpha=FALSE)

```

#### Buenos Aires, Argentina

```{r, warning=FALSE, message=FALSE, results='hide', echo=FALSE, fig.height=8, fig.width=12, fig.align='center'}
##Ahora con google mobility
###Cargando la base
Google_mob <- read_excel("~/GitHub/covid-transport/Bogota_daily_cases.xlsx", 
                         sheet = "BA_cases", range = "E2:H60", col_types=c("date","numeric","numeric","numeric"))
View(Google_mob)

###Cambio de nombres de columnas por practicidad
colnames(Google_mob)=c("Dia","Casos","Index","Google")

###Integrar el indice de restricción de movilidad de Google para el caso de tiendas
base_line <- geom_line(data=Google_mob,aes(Dia,Casos,colour=Google), size = 2)

###Integrando el gráfico
ggplot() + base_line + theme_minimal() +
  labs(x="Semana",y="Casos semanales promedio",
       title="Curva de contagios por COVID-19",
       subtitle="Casos promedio semanales en Buenos Aires, Argentina",
       color = "Google mobility Index 
            Bogotá",
       caption=("Fuente de datos: buenosaires.gob.ar")) + ###labels
  scale_color_gradientn(colors = c("#A00052", "#B9264E", "#D15544", "#E37830", "#EE9700", "#F2B300", "#EECB00", "#E2DF00", "#CCEE18", "#ADF84E"))+
  scale_y_continuous(limits=c(0,4250)) + # change y axis scale
  #geom_segment(data = Hitos, mapping=aes(x=Fecha, y=ymin, xend=Fecha, yend=ymax)) + ###Agregar lineas de Hitos
  #geom_point(data = Hitos, mapping=aes(x=Fecha,y=ymax), size=1.2) + ###Agregar puntos de hitos
  #geom_text(data = Hitos, mapping=aes(x=Fecha, y=ymax, label=Hito), hjust=-0.01, vjust=0.5, size=2.8)+ ###Agregar leyendas de hitos
  guides(alpha=FALSE)
```

#### Washington D.C., Estados Unidos de América

```{r, warning=FALSE, message=FALSE, results='hide', echo=FALSE, fig.height=8, fig.width=12, fig.align='center'}
##Ahora con google mobility
###Cargando la base
Google_mob <- read_excel("~/GitHub/covid-transport/Bogota_daily_cases.xlsx", 
                         sheet = "Washington_DC_cases", range = "E2:H60", col_types=c("date","numeric","numeric","numeric"))
View(Google_mob)

###Cambio de nombres de columnas por practicidad
colnames(Google_mob)=c("Dia","Casos","Index","Google")

###Integrar el indice de restricción de movilidad de Google para el caso de tiendas
base_line <- geom_line(data=Google_mob,aes(Dia,Casos,colour=Google), size = 2)

###Integrando el gráfico
ggplot() + base_line + theme_classic() + 
  labs(x="Semana",y="Casos semanales promedio",
       title="Curva de contagios por COVID-19",
       subtitle="Casos promedio semanales en Washington D.C., EE.UU.",
       color = "Google mobility Index 
            Bogotá",
       caption=("Fuente de datos: coronavirus.dc.gov")) + ###labels
  scale_color_gradientn(colors = c("#A00052", "#B9264E", "#D15544", "#E37830", "#EE9700", "#F2B300", "#EECB00", "#E2DF00", "#CCEE18", "#ADF84E"))+
  scale_y_continuous(limits=c(0,310)) + # change y axis scale
  #geom_segment(data = Hitos, mapping=aes(x=Fecha, y=ymin, xend=Fecha, yend=ymax)) + ###Agregar lineas de Hitos
  #geom_point(data = Hitos, mapping=aes(x=Fecha,y=ymax), size=1.2) + ###Agregar puntos de hitos
  #geom_text(data = Hitos, mapping=aes(x=Fecha, y=ymax, label=Hito), hjust=-0.01, vjust=0.5, size=2.8)+ ###Agregar leyendas de hitos
  guides(alpha=FALSE)

```

### Con los registros de calidad del aire para los casos de Delhi y Paris

```{r, warning=FALSE, message=FALSE, results='hide', echo=FALSE, fig.height=8, fig.width=12, fig.align='center'}
#limpiar RAM y caché
gc()
rm(list=ls())

#Instalar Librerias
library(ggplot2)
library(dplyr)
library(readxl)
library(viridis)
library("colorspace")

#Se cargan las bases de excel desde GitHub Desktop
##Cargar casos promedio semanales en Buenos Aires
ICA <- read_excel("~/GitHub/covid-transport/Bogota_daily_cases.xlsx", 
                  sheet = "air_quality", range = "G1:I70", col_types=c("date","numeric","numeric"))
View(ICA)

##Cambio de nombres de columnas por practicidad
colnames(ICA)=c("Dia","Paris","Delhi")

#Realizar el Gráfico para Paris
##Crear el mapa base
base_line_Delhi <- geom_line(data=ICA,aes(Dia,Delhi,colour=Delhi), size = 1.5)
base_line_Paris <- geom_line(data=ICA,aes(Dia,Paris,colour=Paris), size = 1.5)

##Integrando el gráfico
ggplot() + base_line_Delhi + base_line_Paris + theme_minimal() + # escala del mapa de stringency
  labs(x="Fecha",y="ICA PM 2.5",
       title="Índice de Calidad del aire en Paris, Francia y Delhi, India",
       subtitle="ICA para material particulado menor a 2.5 micras por metro cúbico",
       color = "Índice de 
Calidad del Aire",
       caption=("aqicn.org")) + ###labels
  scale_color_gradientn(colours = c("#00FF00", "#FFFF00", "#FFFF00", "#FFA07A","#FFA07A", "#FF0000", "#800080", "#800080", "#800080", "#A0522D"))+
  scale_y_continuous(limits=c(0,350)) + # change y axis scale
  guides(alpha=FALSE)

```

###### *Fuentes de datos*
Las principales fuentes de datos  fueron las páginas web oficiales de cada ciudad, junto con la ya citada página de la [Universidad de Oxford](https://www.bsg.ox.ac.uk/research/research-projects/covid-19-government-response-tracker) para el *Stringency Index*:
  
  1. [Bogotá D. C., Colombia](https://saludata.saludcapital.gov.co/osb/index.php/datos-de-salud/enfermedades-trasmisibles/covid19/)
  
  2. [Buenos Aires, Argentina](https://www.buenosaires.gob.ar/coronavirus/datos/situacion-epidemiologica)
  
  3. [Washington D. C., EE.UU.](https://microstrategy.dc.gov/MicroStrategyLibrary/app/E52A533B11EA01A28FE80080EFC53DA4/30FE682111EA6FB5A6620080EF357B1F/WAC15308F873B43F3883EEB1FEF891057--K46)

Adicionalmente, para datos más específicos puede consultar [esta hoja de cálculo](https://docs.google.com/spreadsheets/d/1iv-7A7EtICOdX0LQv-N-4CKE4aP0Phex1oMwZolhtS0/edit?usp=sharing). Allí se diferencian las diferentes fuentes oficiales tanto principales como de apoyo o alternativas de todos los datos recolectados.

